【裁判字號】    95,上易,722
【裁判日期】    950817
【裁判案由】    恐嚇取財
【裁判全文】
臺灣高等法院臺中分院刑事判決         95年度上易字第722號
上  訴  人
即  被  告  甲○○
                      4
上列上訴人因恐嚇取財案件，不服臺灣臺中地方法院95年度易字
第184號中華民國95年5月4日第一審判決（起訴案號：臺灣臺中
地方法院檢察署94年度偵字第19572號），提起上訴，本院判決
如下：
    主  文
上訴駁回。
    事  實
一、甲○○明知金融帳戶之存摺及提款卡係供自己使用之重要理
    財工具，關係個人財產、信用之表徵，且可預見存摺、提款
    卡及其密碼如交予他人使用，而未加以闡明正常用途，極易
    被利用為與財產有關之犯罪工具，竟仍不顧他人可能遭受財
    產上損害之危險，而基於縱若其金融帳戶被利用作為恐嚇取
    財，並不違背其本意之幫助犯意，而於民國九十四年六月九
    日某時，在臺灣地區內某不詳地點，將其於同日中午某時向
    臺北富邦商業銀行新竹分行（下稱富邦商銀新竹分行）所申
    設開立之帳號000000000000號金融帳戶，連同
    存摺、提款卡及提款密碼等，交付予一真實姓名、年籍不詳
    之成年男子使用（下稱「不詳姓名男子」），以此方式幫助
    該不詳姓名男子為恐嚇取財之犯行時便利收取贓款之工具。
    而該不詳姓名男子取得上開帳戶後，即基於意圖為自己不法
    所有之犯意，於同日二十時三十分許撥打電話予乙○○，向
    乙○○恐嚇其所失竊之車牌號碼7Q-2516號自用小客車在其
    手上（按該車於同年月七日上午七時許，在臺中市南屯區中
    和巷二之一三號前失竊），要求乙○○匯款新臺幣（下同）
    七萬元至前揭甲○○之帳戶內，否則要將該車處理掉讓乙○
    ○無法取回失車，致乙○○心生恐懼，於同年月十三日上午
    九時許乙○○再度接獲電話告知贖車金額降低為三萬元，乙
    ○○乃依其指示於同年月十三日十一時二十五分許，至臺中
    市第二信用合作社，將三萬元款項匯至前揭甲○○之帳戶內
    ，而遭人提領一空。嗣因乙○○於匯款後仍無法尋回該失竊
    自小客車，報警處理，經警依上開帳戶資料，而循線查獲甲
    ○○。
二、案經臺中市警察局第四分局報告臺灣臺中地方法院檢察署檢
    察官偵查起訴。
    理  由
一、證據能力部分：
    按被告以外之人於審判外之陳述，除法律有規定者外，不得
    作為證據；惟被告以外之人於審判外之陳述，雖不符刑事訴
    訟法第一百五十九條之一至四之例外規定，而經當事人於審
    判程序同意作為證據，法院審酌該言詞陳述或書面陳述作成
    時之情況，認為適當者，亦得為證據，當事人、代理人或辯
    護人於法院調查證據時，知有第一百五十九條第一項不得為
    證據之情形，而未於言詞辯論終結前聲明異議者，視為有前
    項之同意，九十二年九月一日修正施行刑事訴訟法第一百五
    十九條及第一百五十九條之五分別定有明文。本件證人即被
    害人乙○○於警詢中之證詞係屬審判外之陳述，被告甲○○
    未於言詞辯論終結前聲明異議，依前揭法律規定，自應擬制
    被告已同意上開審判外之陳述亦有證據能力，且本院審酌該
    言詞陳述作成時之情況認為適當，自得引為裁判之基礎資料
    ，先予敘明。
二、訊據被告固坦承前開富邦商銀新竹分行帳戶為其所申請開立
    ，惟矢口否認有何幫助恐嚇取財之不法犯行，辯稱：伊是為
    去上班供薪資轉帳使用才去開立該富邦商銀新竹分行帳戶，
    後來因故沒有去工作，該帳戶伊申請後即將存摺、提款卡連
    同身分證都放在機車置物箱內而失竊，伊過了好幾天才發現
    ，並未將帳戶交予他人使用云云。經查：
  (一)被害人乙○○遭前開不詳姓名男子以電話恐嚇，致心生畏懼
    ，而依其指示將三萬元以匯款方式匯入被告所有之前開富邦
    商銀新竹分行帳戶內，而遭人持提款卡提領一空等情，為被
    告所不否認，並據證人即被害人乙○○於警詢及原審審理時
    到庭證述明確，且有匯款執據影本一紙及臺北富邦商業銀行
    新竹分行函併附前開帳戶開戶資料及交易明細表一份附卷可
    證（見警局偵查卷第二十六之一至二十九頁），則被告所有
    之前開富邦商銀新竹分行帳戶，確遭前開不詳姓名男子作為
    實施恐嚇取財犯行之用，足堪認定。
  (二)被告於警詢陳稱：該富邦商銀新竹分行帳戶之存摺及提款卡
    於九十四年六月九日當天仍為伊使用中，且密碼只有伊本人
    知悉，其他人並不知道，該帳戶之存摺及提款卡，伊一直放
    置在伊住所地下室機車置物箱中，直至九十四年六月中旬（
    詳細時間不記得），伊才發現伊之身分證連同上開帳戶之存
    摺及提款卡遭竊等語（見警局偵查卷第一至六頁）。繼於偵
    訊時供稱：該帳戶之存摺及提款卡，伊申請好後就放在機車
    置物箱中，並沒有將密碼寫在存摺上，後來伊同時失竊身分
    證及該帳戶之存摺及提款卡，至於何時失竊，伊已忘了等語
    （見偵卷第七至八頁）。繼於原審審理時供稱：伊是為去上
    班供薪資轉帳使用才去開立該帳戶，後來因故沒有去工作，
    該帳戶伊申請後即將存摺、提款卡連同身分證都放在機車置
    物箱內而失竊，過了好幾天才發現，伊有用電話掛失該帳戶
    ，但都沒有報案，也未申請補發等語（見原審卷第三五頁）
    。則依被告上開所述，伊是為上班工作使用而去申請該帳戶
    使用，然伊並未說明僱主為何人？亦自承事後並未去工作，
    則衡諸常情，一般僱主均有固定之薪資轉帳帳戶，且近來新
    聞媒體，對於恐嚇取財等不肖犯罪集團常大量使用他人存款
    帳戶後，再持以供作犯罪使用，藉此逃避檢警查緝之情事，
    亦多所報導；又一般人亦均有妥為保管及防止他人任意使用
    金融機構帳戶存摺、提款卡、印章及密碼之認識，且該等專
    有物品如落入不明人士手中，極易被利用為與財產有關之犯
    罪工具，此乃依一般生活經驗即能體察之常識。則倘被告果
    真有遺失前開富邦商銀新竹分行帳戶存摺、提款卡及身分證
    情事，依被告當時已四十餘歲，具有相當社會經驗之成年人
    ，理應會心急如焚地向銀行辦理掛失止付，並積極報案處理
    ，以維護己身權益，豈有未經僱主告知薪資轉帳銀行，即先
    開立帳戶備用，且於申辦未久即行失竊，又未積極辦理報案
    申請補發之理，足見被告辯稱上開帳戶係失竊云云，自與常
    情相違，難予採信。
  (三)再者，從事詐欺之人並不會以遺失或遭竊之帳戶來做為詐騙
    被害人之出入帳戶，因一旦失主至金融機構辦理掛失止付，
    從事詐欺之人將無法提領詐得金額，豈非白忙一場，且詐欺
    集團若未得原帳戶所有人同意而加以使用，則詐得金額亦有
    可能遭原帳戶所有人提領一空。查證人乙○○於警詢及原審
    審理時到庭證稱：其於九十四年六月九日二十時三十分許接
    獲不詳姓名男子之電話，要求其匯款七萬元至被告上開帳戶
    中，否則要將該車處理掉讓其無法取回失車，又於同年月十
    三日上午九時許再度接獲電話告知贖車金額降低為三萬元，
    其乃依其指示於同年月十三日十一時二十五分許，將三萬元
    匯入該帳戶等語，則依前揭被告所自承，於九十四年六月九
    日當天該帳戶仍在伊使用中，並未失竊，且無人知悉其提款
    密碼，伊也未將密碼寫在存摺上等語，則該不詳姓名男子如
    何於九十四年六月九日被告開戶當天即利用該帳戶做為恐嚇
    取財匯款帳戶使用，顯見被告辯稱上開帳戶係遭竊云云，至
    難採信，本件被告應係於開戶當日，即將上開帳戶存摺、提
    款卡、提款密碼提供予該不詳姓名男子使用，方合情理。
  (四)按刑法上之故意，可分為直接故意與不確定故意（間接故意
    ），所謂「不確定故意」，係指行為人對於構成犯罪之事實
    ，預見其發生而其發生並不違背其本意者，刑法第十三條第
    二項定有明文；且衡諸常情，一般國人向金融機構開設帳戶
    ，並無任何法令限制，若係正當用途，大可光明正大，自行
    申請供己使用，何必向他人收集？再者，帳戶之用途係用來
    存提款項，而存摺、提款卡等均係個人重要之物件，並具有
    一定金融交易目的及識別意義，一旦有人收購他人帳戶及上
    開物品供做不明使用，依一般認知，必是隱身幕後之使用人
    欲利用人頭帳戶掩飾犯行免於遭人追查，自極易於令人有與
    不法犯罪之目的相關之合理懷疑。又近來利用各種名義詐欺
    或恐嚇取財之犯罪類型層出不窮，該等犯罪，多數均係利用
    他人帳戶作為恐嚇取財或詐欺所得財物之出入帳戶，並經媒
    體廣為披載，被告縱使並不確知所提供之帳戶，係遭他人用
    以對被害人恐嚇取財，亦無法確知取得帳戶之人係以何種方
    法於何時地為恐嚇取財之具體內容，惟對於其所提供之上揭
    帳戶，將遭人作為恐嚇取財犯行所得財物匯入及提領之工具
    使用，應有概括之認識，且可預見其發生。被告斯時為四十
    餘歲具一般社會智識經驗之成年人，自應知該不詳姓名男子
    係利用上開帳戶作為犯罪之用，是其對於他人利用上開帳戶
    存摺、提款卡及提款密碼作為犯恐嚇取財罪之出入帳戶等情
    ，能預見其發生且其發生不違背其本意，其有幫助該不詳姓
    名男子利用上開帳戶犯罪之不確定故意，允無疑義。
  (五)綜上，被告所辯洵不足採，本案事證明確，被告犯行應堪認
    定，應依法論科。
二、查被告行為後，刑法業於九十四年七月七日修正公布，並於
    九十五年七月一日施行，而此次刑法第三十條幫助犯之規定
    ，亦有修正，經比較新、舊法結果，對被告之法律效果並無
    不同，自應依被告之行為時法律即舊法論處。再查被告行為
    後，罰金罰鍰提高標準條例第二條業已刪除，而刑法第四十
    一條第一項前段關於易科罰金之折算標準業已由舊法之銀元
    一百元、二百元、三百元修正為新台幣一千元、二千元、三
    千元，因屬科刑規範事實之變更，其折算標準為裁判時所應
    諭知，自有就新舊法規定比較之必要，經比較新舊法結果，
    以被告行為時之舊法較有利於被告，是依刑法第二條第一項
    前段之規定，亦應適用被告行為時之舊法即修正前刑法第四
    十一條第一項前段、修正前罰金罰鍰提高標準條例第二條之
    規定，諭知以銀元三百元折算一日易科罰金之折算標準。復
    按刑法上之幫助犯，係對於犯罪與正犯有共同之認識，而以
    幫助之意思，對於正犯資以助力，而未參與實施犯罪之行為
    者而言，循此而論，如未參與實施犯罪構成要件之行為，且
    係出於幫助之意思提供助力，即屬幫助犯，而非共同正犯。
    又按刑法第三百四十六條第一項之恐嚇取財罪，與同法第三
    百三十九條第一項之詐欺取財罪，二者之區別，在於前者係
    施用使人心生畏怖之恐嚇手段，致被害人心生畏懼，明知不
    應交付財物而交付，後者則係施用詐術手段，使人陷於錯誤
    ，誤信為應交付財物而交付。惟上開之恐嚇手段，常以虛假
    之事實為內容，故有時亦不免含有詐欺之性質，倘含有詐欺
    性之恐嚇取財行為，足使人心生畏懼時，自應僅論以高度之
    恐嚇取財罪，殊無再適用詐欺取財罪之餘地（最高法院八十
    四年度臺上字第一九九三號判決意旨參照），故核被告所為
    ，係犯修正前刑法第三十條第一項、刑法第三百四十六條第
    一項之幫助恐嚇取財罪。又被告幫助他人犯恐嚇取財罪，為
    從犯，本院衡其犯罪情節較正犯為輕，爰依修正前刑法第三
    十條第二項之規定，按正犯之刑減輕之。
三、原審以被告罪證明確，因之適用修正前刑法第三十條第一項
    前段、第二項、刑法第三百四十六條第一項等規定，並審酌
    被告提供其所有之上開金融帳戶幫助他人詐騙財物，致遭利
    用人頭帳戶詐財，影響社會經濟秩序，益添查緝之困難，行
    為殊不足取，惟念及被告本身並未實際參與恐嚇取財之犯行
    ，責難性較小，兼衡酌被告素行尚可，暨其犯罪後未能坦承
    犯行，飾詞圖卸刑責，犯後態度非屬良好，及其犯罪動機、
    目的、手段、所生損害等一切情狀，量處被告有期徒刑四月
    ，並依修正前刑法第四十一條第一項前段、修正前罰金罰鍰
    提高標準條例第二條等規定諭知易科罰金之折算標準（即如
    易科罰金，以銀元三百元折算一日），經核其認事用法及量
    刑並無違誤之處，應為適法。本件被告提起上訴，以其並未
    犯罪云云，尚無理由，應予駁回。又以往實務見解，認原判
    決未及比較適用新舊法時，上訴後，雖比較結果以舊法有利
    於行為人，而原判決別無其他撤銷事由，仍應由本院以此為
    由撤銷改判。惟修正後之規定係以適用行為時法為原則，因
    此原判決雖未及比較適用，然上訴本院後，經比較新舊法，
    行為後之法律並非較有利於行為人，仍應適用行為時法，則
    原判決適用行為時法即無不當，自不構成撤銷之事由，附此
    敘明。
據上論斷，應依刑事訴訟法第三百六十八條，判決如主文。
本案經檢察官張秋源到庭執行職務。
中    華    民    國    95    年    8     月    17    日
               刑事第七庭  審判長法  官  林  榮  龍
                                 法  官  江  錫  麟
                                 法  官  許  秀  芬
上列正本證明與原本無異。
不得上訴。
                                 書記官    瑞  芳
中    華    民    國    95    年    8     月    18    日
附錄本案論罪科刑法條全文：
附錄論罪科刑法條
刑法第三百三十九條第一項：
意圖為自己或第三人不法之所有，以詐術使人將本人或第三人之
物交付者，處五年以下有期徒刑、拘役或科或併科一千元以下罰
金。
                                                      A


司法院資訊處製作；財團法人民間司法改革基金會備份。
